臺灣桃園地方法院刑事判決　　　　　　　110年度訴字第516號
公　訴　人　臺灣桃園地方檢察署檢察官
被　　　告　楊舜麟




選任辯護人　林庭暘律師
被　　　告　陳　昊




上列被告因詐欺等案件，經檢察官提起公訴（110 年度少連偵字
第31號），本院判決如下：
    主  文
丁○○犯三人以上共同詐欺取財罪，處有期徒刑貳年。扣案如附
表所示之物沒收。未扣案犯罪所得新臺幣壹佰陸拾萬元沒收，於
全部或一部不能沒收或不宜執行沒收時，追徵其價額。
丙○成年人與少年犯三人以上共同詐欺取財罪，處有期徒刑壹年
捌月。未扣案犯罪所得新臺幣貳仟伍佰元沒收，於全部或一部不
能沒收或不宜執行沒收時，追徵其價額。
    事  實
一、丙○、乙○○、柯○瑋（民國93年9 月生，真實年籍詳卷）
    於109 年12月15日加入丁○○及真實姓名、年籍不詳綽號「
    阿偉」、「叔叔」之成年男子及其他真實身分不詳之詐欺集
    團成年成員所組成三人以上以實施詐術為手段之具有持續性
    、牟利性之有結構性組織詐欺集團。該集團分工係由乙○○
    擔任車手頭，負責發放工作機及薪資給車手，車手丙○、柯
    ○瑋則依工作機中「叔叔」之指示，前往特定地點收取被害
    人置放之款項後，交由乙○○收受並上繳，並約定可從中分
    得一定比例金額作為報酬，丁○○則依「阿偉」之指示，收
    取乙○○所上繳之款項。
二、丙○、乙○○、柯○瑋、丁○○與「阿偉」、「叔叔」及該
    詐欺集團其他不詳成員，即共同意圖為自己不法之所有，基
    於三人以上共同詐欺取財、參與犯罪組織及洗錢之犯意聯絡
    ，丙○、柯○瑋先於109 年12月16日凌晨某時，分至乙○○
    住處領受工作機後，由該詐欺集團之不詳成員，於同日13時
    許，撥打電話與甲○○，向其佯稱：其女兒涉入販毒案件，
    需要償還販毒集團新臺幣（下同）309 萬元，否則將對其女
    兒不利云云，致使甲○○陷於錯誤，依該詐騙集團成員指示
    ，於同日16時許，先至桃園市○○區○○路00號之台灣企銀
    臨櫃提領現金160 萬元裝入包裹後，放置在桃園市○○區○○路000 號商店招牌下方，復依該詐騙集團成員指示前往桃
    園市○○區○○路000 號至善高中大門前，等待其女兒與其
    會合；同時間丙○則依「叔叔」來電指示，前往前開文化路
    123 號之址，將裝有前開現金之包裹取走，隨後丙○與柯○
    瑋又分別接獲「叔叔」之指示，各自搭乘計程車前往桃園市
    ○○區○○路0 段000 號之家樂福待命，兩人抵達後又接獲
    「叔叔」來電指示，分別搭乘計程車再轉往桃園火車站前會
    合，丙○先抵達桃園火車站後，便依「叔叔」指示前往桃園
    市桃園區延平路12巷內，將裝有前開現金之包裹放置於巷內
    某處，不久柯○瑋出現與丙○碰頭，「叔叔」則隨後指示柯
    ○瑋至桃園火車站附近某處，與乙○○會合並將乙○○帶領
    至現場，丙○則留在原地附近就近看顧包裹，柯○瑋帶領乙○○到場後，將原裝在黑色雙肩背包之款項，改以提把式包
    包裝載，並該包包便交付與乙○○，乙○○隨後依「叔叔」
    指示，搭乘計程車前往桃園市○鎮區○○路○○段000 ○0
    號停車場（下稱本案停車場），並於同日19時35分許，將前
    開提把式包包放置在停於本案停車場第396 號車位之鐵灰色
    馬自達自用小客車前車輪下方後，旋即離去
三、丁○○則依「阿偉」指示，於同日19時20分許駕駛車牌號碼
    000-0000號自用小客車前往本案停車場，並於車上等候，待
    乙○○於上開時間將提把式包包放置於停車格並自停車場離
    去後，丁○○方才下車前往該車位旁拾取該包包上車並打開
    確認後，隨即駕駛車牌號碼000-0000號自用小客車離去。
四、因甲○○於該處等待許久未見其女兒現身，驚覺有異，遂報
    警處理，經警方調閱監視器畫面，循線查悉上情。
    理  由
甲、程序事項
壹、關於違反組織犯罪防制條例之供述證據部分
    按組織犯罪防制條例第12條第1 項中段規定：「訊問證人之
    筆錄，以在檢察官或法官面前作成，並經踐行刑事訴訟法所
    定訊問證人之程序者為限，始得採為證據」，係以立法排除
    被告以外之人於警詢或檢察事務官調查中所為之陳述，得適
    用刑事訴訟法第159 條之2 、第159 條之3 及第159 條之5
    之規定，是證人於警詢時之陳述，於違反組織犯罪防制條例
    案件，即絕對不具有證據能力，自不得採為判決基礎；而上
    開組織犯罪防制條例第12條第1 項之規定，係排除一般證人
    於警詢陳述之證據能力之特別規定，然被告於警詢之陳述，
    對被告本身而言，則不在排除之列（最高法院97年度台上字
    第1727號、102 年度台上字第2653號判決意旨參照）。準此
    ，後述被告丙○、丁○○以外之人於警詢時之陳述，於被告
    丙○、丁○○違反組織犯罪防制條例部分，不具證據能力，
    惟仍得作為彈劾證據之用。又被告於警詢時之陳述，對於被
    告自己而言，則屬被告之供述，為法定證據方法之一，自不
    在組織犯罪防制條例第12條第1 項規定之排除之列，除有不
    得作為證據之例外，自可在有補強證據之情況下，作為證明
    被告自己犯罪之證據。
貳、關於加重詐欺取財、洗錢之供述證據部分
    本院以下所引用被告以外之人於審判外之陳述，檢察官、被
    告及辯護人於本院準備程序及審判期日中，均同意有證據能
    力或未對於其證據能力聲明異議，而視為同意該等證據具有
    證據能力，且本院審酌各該證據資料製作時之情況，亦無違
    法不當或證明力明顯過低之瑕疵，以之作為證據應屬適當，
    依刑事訴訟法第159 條之5 規定，認該等證據均具證據能力
    。
參、本判決所引用之非供述證據部分，與本案均有關聯性，亦無
    證據證明係實施刑事訴訟程序之公務員以不法方式所取得，
    依刑事訴訟法第158 條之4 之反面解釋，當有證據能力，本
    院復於審理時，提示並告以要旨，使檢察官及被告充分表示
    意見，自得為證據使用。
乙、實體事項
壹、認定事實之依據及證據
一、加重詐欺取財、洗錢部分
（一）被告丙○部分
      上開犯罪事實業經被告丙○於審理時坦承不諱（見本院訴
      字卷二第53頁），與告訴人即證人甲○○於警詢時所為之
      證述相符（見少連偵字卷第115 頁至第117 頁），另有共
      犯乙○○、柯○瑋於警詢、偵查供述之可互相核實（見少
      連偵字卷第71頁至第78頁、第97頁至第102 頁、第257 頁
      至第258 頁、第195 頁至第198 頁），復有監視器錄影畫
      面翻拍照片及刑案照片在卷可佐（見少連偵字第151 頁至
      第160 頁、第162 至第163 頁），足認被告丙○之任意性
      自白與事實相符，被告丙○犯行部分，應可認定。
（二）被告丁○○部分
      訊據被告丁○○固坦認有於上開事實欄所載之時間，前往
      本案停車場，惟矢口否認有何參與犯罪組織、加重詐欺取
      財及洗錢等犯行，辯稱：我有拿包包，但我後來將包包放
      在隔壁車輛底下，並沒拿走裝有詐欺款項之包包，我當時
      我朋友跟我說這是其他人要給他的錢，要我在等另外一個
      人過來拿，但我沒有辦法等，所以我就把包包放在隔壁車
      子底下先離開云云。經查：
    ⒈甲○○遭本案詐騙集團以其女兒涉入毒品買賣為詐術，使
      甲○○因此陷於錯誤，將現金160 萬元裝入包裹，並放置
      在桃園市○○區○○路000 號商店招牌下方，丙○同時間
      則依「叔叔」之指示取走包裹，隨後丙○與柯○瑋又接獲
      「叔叔」來電指示，分別搭乘計程車前往桃園火車站前會
      合，丙○先到達桃園火車站後，便依「叔叔」指示前往桃
      園市桃園區延平路12巷內，並將裝有現金之包裹放置於巷
      內某處，不久柯○瑋出現與丙○會合，「叔叔」隨後指示
      柯○瑋至火車站某處帶領乙○○到場會合，丙○則留在包
      裹附近看顧包裹，待柯○瑋帶領乙○○到場後，上開包裹
      便交付與乙○○等情，有甲○○、丙○、乙○○、柯○瑋
      於警詢、偵查時所述內容在卷可佐（見少連偵字卷第115
      頁至第117 頁、第71頁至第78頁、第83頁至第87頁、第97
      頁至第102 頁、第253 頁至第257 頁、第257 頁至第258
      頁、第195 頁至第198 頁），復有監視器錄影畫面翻拍照
      片及刑案照片在卷可佐（見少連偵字第151 頁至第163 頁
      ），此部分事實首堪認定。
    ⒉查乙○○於偵查時供稱：109 年12月16日18、19時許，「
      叔叔」撥打我的電話，叫我將包包送到桃園市平鎮區山頂
      段麥當勞附近之停車場，並要我走到三樓的停車場，說該
      處會有一台鐵灰色的馬自達，要求我把包包放在馬自達右
      前輪下面，之後我就搭車先離開等語（見少連偵字卷第
      258 頁）。由卷內所拍攝到乙○○於領取包裹時之打扮（
      見少連偵字卷第158 頁下方照片編號16），與停車場監視
      器所拍攝到前往放置包裹之男子打扮，特徵均為身著深色
      上衣、深色長褲、鞋底為白色可知（見本院勘驗筆錄及勘
      驗畫面截圖，即本院訴字卷一第251 頁至第252 頁、第
      257 頁至第261 頁），乙○○其稱領取包裹後聽從指令前
      往本案停車場乙情非虛。另丙○自甲○○處收取黑色雙肩
      背包後，與柯○瑋會合後便將黑色雙肩背包交給柯○瑋，
      柯○瑋將更換為提把式包包後，再由柯○瑋帶領乙○○領
      取等情，此經丙○於審理時及柯○瑋於偵查時供述明確（
      見本院訴字卷二第52頁至第53頁、少連偵字卷第197 頁）
      ，此亦可證實停車場監視器畫面中拍攝到乙○○所放置於
      停車場中之提把式包包內裝有甲○○遭詐欺款項之情。
    ⒊另經本院勘驗本案停車場之監視器影片可知，丁○○於監
      視器畫面時間19時20分46秒駕車進入本案停車場後並未隨
      即下車，而是到乙○○於監視器畫面時間19時34分56秒，
      將上開提把式包包，放置於監視器畫面左下角，並於監視
      器畫面時間19時35分23秒從本案停車場步行離去後，丁○○方才於監視器畫面時間19時36分53秒自車上下車，往乙○○放置包包處將包包取回車上，並隨即繳費離去（詳如
      本院勘驗筆錄所示，見本院訴字卷一第255 頁至第269 頁
      ）。此與丁○○於偵查及審理中自陳，有經綽號「阿偉」
      之人指示撿拾本案包裹之情（見聲羈字卷第23頁、本院訴
      字卷二第54頁），可互相核實。
    ⒋從丁○○與乙○○各自進入本案停車場時間序，在乙○○
      進入本案停車場前，丁○○便已在場內等待，甚至比對丁○○停放車輛之位子與乙○○走動之相對位置，丁○○實
      可透過後照鏡清楚看見乙○○前後於停車場內走動、放置
      包包之舉措，而丁○○卻刻意留在車上等楊漢祁自本案停
      車場離去後，方才下車取走包包，丁○○此舉措實為詐欺
      集團切斷上下層間直接接觸，避免上層收水之真實身分曝
      光之常見手法。
    ⒌按刑事訴訟法第161 條之1 規定，雖明文賦予被告得就被
      訴事實，主動向法院指出足以阻斷其不利益心證形成之證
      明方法，然被告對該積極主張之利己事實，較之他人知悉
      何處可取得相關證據，仍應由被告提出證據，以便於法院
      為必要之調查，倘被告對其利己事由之抗辯未能立證，或
      所提證據在客觀上不能或難以調查者，即不能成為有效之
      抗辯，檢察官當無證明該抗辯事實不存在之責任，法院就
      此爭點即難逕為被告有利之認定。此與檢察官未善盡其實
      質舉證責任，不問被告就利己之抗辯是否提出證據，法院
      均應貫徹無罪推定原則之情形有別（最高法院100 年台上
      字第6658號刑事判決意旨參照）。是被告依法雖無自證無
      罪之義務，不因其辯解不成立，而推定其犯罪，然倘被告
      所提出訴訟上不能證明之積極抗辯，且不合社會生活之常
      態經驗時，對於既已存在的積極證據，皆不足以形成合理
      懷疑之抗辯，自非屬罪疑惟輕之情形，當不得以此抗辯而
      排除超越一切合理可疑之積極證據。
    ⒍丁○○雖以前詞置辯，然丁○○若真是要替「阿偉」領取
      包包，大可直接出面與乙○○面交即可，豈需在車上等到
      乙○○離去方才露面，此種反常之交付方式，顯然是故意
      製造斷點之安排。丁○○於審理時稱，其與「阿偉」是在
      喝酒認識的，認識時間約三年，但不知道「阿偉」之真實
      身分，領的時候沒有想那麼多云云。惟依丁○○前開所述
      ，其連「阿偉」之真實身分毫無所悉，卻願意徒費諸多時
      間於前往本案停車場並等待其指示，甚至是自行擔負停車
      費用之花費，而如此所為僅是為了替無任何信任基礎之「
      阿偉」領取來路不明之包裹，被告所辯顯與常情相違，實
      難憑採。
    ⒎丁○○另辯稱其並未將包包取走云云，然其於警詢時先稱
      是放在隔壁休旅車下面，後又改稱是放在駕駛座旁的黑色
      轎車旁，兩次筆錄製作時間相隔不久，丁○○自身說詞卻
      明顯矛盾，其辯詞之真實，已值得存疑；再者，依丁○○
      自陳：「阿偉」事先沒有說要幫忙拿的東西，是因為該包
      包有相當重量，所以將包包拿到車旁時，有打開過包包，
      有看到包包內裝有現金云云，然若是因為包包有相當重量
      覺得有異，進而想打開包包查看內容物，實則在提起包包
      之當下便可為之，豈需先將包包攜至隱密之車旁，丁○○
      此一說法，顯不符常理；又丁○○既已發現該包包內裝有
      大筆款項，若真要交予他人，理當是當面轉交，怎有再次
      隨意棄於停車場中之理；況且丁○○辯稱，我將包包拿回
      去打開看見裝有大量現金，我便打電話給「阿偉」，「阿
      偉」說這是別人要給他的錢，我覺得不妥便放在隔壁車輛
      下，叫「阿偉」自己叫另外有人去拿云云，然從勘驗監視
      器所示之時間可知（見本院訴字卷一第265 頁至第267 頁
      ），丁○○從領取包裹前往AFM-2998號自用小客車到丁○○車旁走出，前往繳費機繳費之過程，前後僅有約10餘秒
      左右（監視器時間由19：37：21至19：37：33），丁○○
      如何在如此短瞬之時間，馬上聯繫上「阿偉」又完成如此
      詳盡之對話，甚至過程中「阿偉」又為何沒有反應或說情
      ，已非無疑，且從勘驗筆錄畫面中可見，丁○○取走包包
      後，並無任何使用手機之畫面，更未見到丁○○將包裹放
      置在隔壁車輛之影像。故由客觀證據可知，丁○○辯稱其
      打開包裹發現內裝有現金，因此未取走包裹，將包裹棄置
      於停車場之云云，實僅有丁○○之片面說詞，而無其他證
      據可佐其說，應無可採。此外，丁○○案發後便將其與「
      阿偉」之對話訊息皆加以刪除，若雙方僅是單純幫忙領取
      物品，丁○○豈需有此刻意切斷偵查可能之行為，此更凸
      顯丁○○前開辯詞之不可採，亦足見丁○○對於其所領取
      之包包內，裝有不法款項主觀上有所認識。是丁○○所辯
      均屬為求脫免刑責而杜撰之詞，實無足採。
二、參與犯罪組織部分
（一）按組織犯罪防制條例所稱犯罪組織，指3 人以上，以實施
      強暴、脅迫、詐術、恐嚇為手段或最重本刑逾5 年有期徒
      刑之刑之罪，所組成具有持續性或牟利性之有結構性組織
      。前項有結構性組織，指非為立即實施犯罪而隨意組成，
      不以具有名稱、規約、儀式、固定處所、成員持續參與或
      分工明確為必要，組織條例第2 條明文規定。再按組織條
      例第3 條第1 項前段與後段，分別就「發起、主持、操縱
      或指揮」犯罪組織之人，和單純「參與」犯罪組織之人，
      所為不同層次之犯行，分別予以規範，並異其刑度，前者
      較重，後者較輕，係依其情節不同而為處遇。其中有關「
      指揮」與「參與」間之分際，乃在「指揮」係為某特定任
      務之實現，可下達行動指令、統籌該行動之行止，而居於
      核心角色，即足以當之；而「參與」則指一般之聽取號令
      ，實際參與行動之一般成員。又詐欺集團之分工細緻，不
      論電信詐欺機房（電信流）、網路系統商（網路流）或領
      款車手集團及水房（資金流），各流別如有3 人以上，通
      常即有各該流別之負責人，以指揮各該流別分工之進行及
      目的之達成，使各流別各自分擔犯罪行為之一部，相互利
      用其他流別之行為，以達整體詐欺集團犯罪目的之實現，
      則各流別之負責人，縱有接受詐欺集團中之發起、主持或
      操縱者之指示而為、所轄人員非其招募、薪資非其決定，
      甚至本身亦參與該流別之工作等情事，然其於整體詐欺犯
      罪集團中，係居於指揮該流別行止之核心地位，且為串起
      各流別分工之重要節點，自屬組織條例第3 條第1 項所指
      「指揮」犯罪組織之人，與僅聽取號令而奉命行動之一般
      成員有別（最高法院107 年度台上字第3589號、108 台上
      字第692 、1189號、110 年台上字第1853號判決意旨可資
      參照）。
（二）被告丙○部分
      查依被告丙○於偵查、審理時之供述可知，其於詐欺集團
      內乃是聽從「叔叔」之指揮，其往收取甲○○遭詐騙之款
      項，進而依照指揮內容，將得手之款項分層轉給上手之乙○○，另有共犯乙○○、柯○瑋於偵查供述之可互相核實
      （見少連偵字卷第257 頁至第258 頁、第195 頁至第198
      頁），復有監視器錄影畫面翻拍照片及刑案照片在卷可佐
      （見少連偵字第151 頁至第160 頁、第162 至第163 頁）
      ，足認被告丙○之自白應與事實相符。依上開證據可知，
      被告丙○所參與之詐欺集團實有之分流化、階層化之現象
      ，而被告丙○依上層集團成員「叔叔」之指示為本案之犯
      行，乃至於將自甲○○處收得詐騙款項層轉給乙○○之情
      ，應可認被告丙○確有參與詐欺集團之舉措，並已該當參
      與犯罪組織之要件。
（三）被告丁○○部分
      查被告丁○○雖飾詞否認犯行，然其之犯行，實有丙○、
      乙○○、柯○瑋偵查時之證述、監視器錄影畫面翻拍照片
      、刑案現場照片及本院勘驗筆錄在卷可佐（見少連偵字卷
      第253 頁至第257 頁、第257 頁至第258 頁、第195 頁至
      第198 頁、第151 頁至第160 頁、第162 至第163 頁、本
      院訴字卷一第255 頁至第269 頁），事實認定業經本院論
      駁如前開一、（二），是被告丁○○於本案乃是待丙○、
      乙○○等人自甲○○處取得贓款後，居於上游扮演收水角
      色之情，應可認定，而被告丁○○所參與之詐欺集團實有
      之分流化、階層化之現象，而被告丁○○依上層集團成員
      「阿偉」之指示為本案之犯行，應可認被告丁○○確有參
      與詐欺集團之舉措，並已該當參與犯罪組織之要件。
三、綜上所述，本案事證明確，被告丙○、丁○○二人之犯行均
    堪認定，自應依法論科。
貳、論罪科刑
一、查被告丙○自甲○○處取得特定犯罪所得後，轉手交予乙○○，乙○○復依指示前往停車場，將裝有犯罪所得之包包，
    輾轉交給丁○○，其中更避免兩人之直接碰面，意在製造金
    流斷點，以逃避追訴處罰，且被告丙○、丁○○主觀上明知
    其所為將隱匿特定犯罪所得之去向及所在仍為之，應已該當
    洗錢防制法第14條第1 項規定之一般洗錢行為。
二、另本案詐欺集團之分工及獲利方式，業經認定如前，可知本
    案詐騙集團成員係以詐騙他人金錢、獲取不法所得為目的，
    先由機房成員以詐術詐騙告訴人或被害人，使告訴人或被害
    人交付款項，復透過上下聯繫、指派工作之流程，由掌機指
    示車手領取告訴人或被害人交付之財物，再由車手將所取得
    之財物交予收水，透過層層轉交之方式，將詐得之財物轉交
    至該詐欺集團之上游成員，以此方式朋分詐欺之不法利益。
    觀之上開環節，被告丙○、丁○○等人所參與之本案詐欺集
    團顯非隨意組成之團體，而係透過縝密之計畫與分工，成員
    彼此相互配合，由多數人所組成，持續以實施詐欺為手段而
    牟利之具有完善結構之組織，其核屬三人以上，以實施詐術
    為手段，所組成具牟利性及持續性之有結構性犯罪組織，合
    於組織犯罪防制條例第2 條第1 項所稱之犯罪組織甚明。
三、被告丙○、丁○○所為，均係犯組織犯罪防制條例第3 條第
    1 項中段之參與犯罪組織罪、刑法第339 條之4 第1 項第2
    款之三人以上共同詐欺取財罪、洗錢防制法第14條第1 項之
    洗錢罪。起訴書雖漏未論及被告所犯洗錢罪名，然犯罪事實
    業已載明被告提款交予詐騙集團成員之洗錢行為，且此部分
    罪名亦經檢察官以補充理由書敘明，本院自得併予審究。
四、按共同實施犯罪行為，在合同意思範圍內，相互利用他人之
    行為，以達其犯罪之目的，原不必每一階段均參與，祇須分
    擔犯罪行為之一部，即應對於全部所發生之結果共同負責；
    又共同正犯之意思聯絡，不限於事前有所協定，於行為當時
    ，基於相互之認識，以共同犯罪之意思參與者，亦無礙於共
    同正犯之成立。倘犯罪結果係因共犯之合同行為所致者，無
    論出於何人所為，在共犯間均應同負全部之責，並無分別何
    部分為孰人實行之必要（最高法院92年度台上字第6265號、
    95年度台上字第3489、3739號判決意旨參照）。是以，行為
    人參與構成要件行為之實施，並不以參與構成犯罪事實之全
    部或始終參與為必要，即使僅參與構成犯罪事實之一部分，
    或僅參與某一階段之行為，亦足以成立共同正犯。被告丙○
    、丁○○，就本案之犯行，與乙○○、柯○瑋、「叔叔」及
    「阿偉」等人所屬詐欺集團成員間，就本件犯行有犯意聯絡
    及行為分擔，為共同正犯。而被告丁○○之辯護人為其辯稱
    ：被告丁○○與其他被告並不認識亦無聯絡，因此縱被告丁○○之行為成罪，亦僅成立普通詐欺取財罪云云，顯於上開
    法理相違，要無可採。
五、按參與詐欺集團之犯罪組織，不問詐欺集團已否實施詐欺犯
    罪，固已成立參與犯罪組織罪，惟尚不能據此即謂參與犯罪
    組織罪與其後所犯之詐欺取財罪間，應論以數罪併罰，仍應
    依具體個案判斷。查本案被告參與之犯罪組織，係三人以上
    ，以實施詐術為手段所組成具有持續性、牟利性之有結構性
    組織之詐欺集團，而卷內並無事證可證該詐欺集團之組成，
    另有其他詐欺以外之犯罪目的，則被告參與該犯罪組織，本
    即係欲藉由該參與犯罪組織之繼續犯之實行，而遂行其後之
    詐欺犯行，其犯罪目的單一，且具有行為局部之同一性（最
    高法院107 年度台上字第1066號判決意旨參照）。被告丙○
    及丁○○就本件參與犯罪組織、三人以上共同詐欺取財及洗
    錢之行為間雖在自然意義上非完全一致，然有部分合致，而
    有局部同一性，且犯罪目的單一，依一般社會通念，認應評
    價為一行為，較符合刑罰公平原則。綜上，被告二人就各次
    犯行係以一行為犯如上開（二）所述之各罪名，為想像競合
    犯，均應從一重論以三人以上共同詐欺取財罪。
六、另按兒童及少年福利與權益保障法第112 條本文規定，成年
    人教唆、幫助或利用兒童及少年犯罪或與之共同實施犯罪或
    故意對其犯罪者，加重其刑至二分之依。經查，被告丙○於
    行為時為已滿20歲之成年人，柯○瑋行為時則係14歲以上未
    滿18歲之少年，有其年籍資料各一份附卷可考（見少連偵字
    第63頁），而被告丙○與柯○瑋兩人為室友，關係密切，且
    被告丙○於本院訊問與何人一同加入本案之詐欺集團時，即
    答稱「少年柯○瑋」等語（見本院訴字卷二第51頁），被告
    丙○對於柯○瑋為未滿18歲之少年應有認識，是被告丙○於
    本案為成年人與少年共同實施犯罪，應依兒童及少年福利與
    權益保障法第112 條第1 項前段之規定加重其刑。另被告丁○○依卷內證據尚無法證明，其對於柯○瑋於行為時為未滿
    18歲之少年有所認識，是無前開條文之適用，附此敘明。
七、按犯組織犯罪防制條例第3 條之罪，偵查及審判中均自白者
    ，減輕其刑，同條例第8 條第1 項後段定有明文；次按洗錢
    防制法第16條第2 項規定：「犯前2 條之罪，在偵查或審判
    中自白者，減輕其刑」；復按一行為觸犯數罪名之想像競合
    犯從較重之罪處斷，其立法目的在於對一行為作充分而不過
    分之評價，俾使行為人負與其罪責相當之刑罰。復揆以刑法
    第55條前段就想像競合犯之處斷，規定應從一重處斷，並於
    同條但書規定不得科以較輕罪名所定最輕本刑以下之刑，係
    採學理上之折衷處斷原則（或稱限制吸收原則），即以「重
    罪吸收原則」為主，兼採「數罪組合原則」為輔，而輕罪之
    刑，除其最輕本刑有前述但書所規定較重罪之最輕本刑為重
    ，而依該但書規定形成學理上所稱最輕本刑封鎖作用之情形
    外，在處斷上既為重罪所吸收，亦即在處斷刑範圍形成後，
    實際量刑前，輕罪之刑已被重罪之刑所涵蓋而形同不存在，
    難以想像有再依裁量而予以減輕或免除其刑之必要與空間（
    最高法院110 年度台上字第1853號判決參照）。被告丙○就
    其犯行部分於偵查及審理時均為自白，而其所犯參與犯罪組
    織罪及洗錢防制法部分，在處斷上均為想像競合之重罪所吸
    收，亦即在處斷刑範圍形成後，實際量刑前，輕罪之刑已被
    重罪之刑所涵蓋而形同不存在，依上述說明，難以想像有再
    依組織犯罪防制條例、洗錢防制法之規定予以減輕其刑之必
    要與空間，然於依刑法第57條量刑時，將予審酌。
八、爰審酌被告二人，不思以正當途徑獲取財物，竟貪圖不法所
    得而參與本案詐欺犯行，以集團、分工方式為本件詐欺行為
    ，造成本案告訴人財產上之損害，對社會治安造成嚴重影響
    ，且迄今均未與被害人達成和解以彌補過錯，行為殊不足取
    ，另衡酌被告丙○坦承犯行及被告丁○○飾詞否認犯行之犯
    後態度，兼衡被告二人各自於犯罪過程中參與程度、在集團
    中所扮演角色、地位之高低，並參酌其等各自之教育智識程
    度、生平素行、家庭生活狀況等一切情狀，分別量處如主文
    所示之刑。
九、強制工作之說明
（一）按行為人以一行為觸犯組織犯罪防制條例第3 條第1 項後
      段之參與犯罪組織罪，及刑法第339 條之4 第1 項第2 款
      之加重詐欺取財罪，依刑法第55條前段規定從一重之加重
      詐欺取財罪處斷而為科刑時，於有預防矯治其社會危險性
      之必要，且符合比例原則之範圍內，由法院依組織犯罪防
      制條例第3 條第3 項規定，一併宣告刑前強制工作（最高
      法院108 年度台上大字第2306號裁定意旨參照）。而對參
      與犯罪組織及加重詐欺取財等罪之想像競合犯，有無命強
      制工作之必要，應審酌其本案行為是否屬以反覆從事同種
      類行為為目的，且犯罪所得乃行為人恃為生活重要資源之
      常業性犯罪，而具有行為嚴重性；行為人過去有無參與犯
      罪組織、加重詐欺或與之具同質性之少年非行或刑事前科
      紀錄，及其發生之次數、密度等，是否彰顯行為人表現之
      危險性；行為人之生活能力、學識、職業經驗，是否足資
      為其復歸社會後重營正常生活之基礎，助其檢束前非，而
      對其未來行為之改善具有期待可能性等情，予以綜合判斷
      （最高法院109 年度台上字第205 號判決意旨參照）。
（二）本院審酌被告丙○及丁○○雖分別在本案詐欺集團擔任車
      手、收水等角色，然其等經本案論罪科刑之處罰，已足以
      促其等心生警惕，嚇阻再犯，並無再採取刑罰以外之措施
      限制其等自由，以預防矯治其社會危險性之必要，如此亦
      符合比例原則，故不依組織犯罪防制條例第3 條第3 項規
      定對被告二人諭知強制工作。
參、沒收
一、犯罪所得
（一）按共同正犯犯罪所得之沒收或追徵，應就各人所分得之數
      為之；又所謂各人「所分得」之數，係指各人「對犯罪所
      得有事實上之處分權限」而言，其各成員有無犯罪所得、
      所得數額，係關於沒收、追繳或追徵標的犯罪所得範圍之
      認定，雖非屬犯罪事實有無之認定，不適用「嚴格證明法
      則」，無須證明至毫無合理懷疑之確信程度，事實審法院
      仍應視具體個案之實際情形，於各共同正犯有無犯罪所得
      ，或犯罪所得多寡，綜合卷證資料及調查結果，依自由證
      明程序釋明其合理之依據而為認定，倘若共同正犯各成員
      內部間，對於不法利得分配明確時，應依各人實際分配所
      得宣告沒收（最高法院106 年度台上字第539 號判決要旨
      可資參照）。
（二）查被告丙○於審理時稱，未因本案取得報酬，然乙○○有
      先給2,500 元之車馬費等語（見本院訴字卷二第52頁），
      此部分款項被告丙○雖自行定義為車馬費，然上實為被告
      本案犯行所取得之對價，本質係屬犯罪所得，是被告丙○
      於本案之犯罪所得應為未扣案之2,500 元，自應依刑法第
      38條之1 第1 項前段、第3 項之規定，宣告沒收，於全部
      或一部不能沒收或不宜執行沒收時，追徵其價額。
（三）又本案甲○○遭詐騙款項共計160 萬元部分，依前開認定
      ，均由被告丁○○收取，且依卷內證據被告丁○○並無再
      上繳不法所得予他人，是此部分自應認定為被告丁○○之
      犯罪所得，亦應依刑法第38條之1 第1 項前段、第3 項之
      規定，宣告沒收，於全部或一部不能沒收或不宜執行沒收
      時，追徵其價額。
二、犯罪工具
（一）按供犯罪所用、犯罪預備之物或犯罪所生之物，屬於犯罪
      行為人者，得沒收之。但有特別規定者，依其規定。前2
      項之沒收，於全部或一部不能沒收或不宜執行沒收時，追
      徵其價額。宣告前2 條之沒收或追徵，有過苛之虞、欠缺
      刑法上之重要性、犯罪所得價值低微，或為維持受宣告人
      生活條件之必要者，得不宣告或酌減之，刑法第38條第2
      項、第4 項、第38條之2 第2 項分別定有明文。
（二）查如附表所示之手機，為被告丁○○所有與「阿偉」聯絡
      所用之工具，業據被告丁○○供承在卷（見本院訴字卷二
      第46頁），自應依刑法第38條第2 項前段之規定宣告沒收
      。
（三）另本案被告丙○彼此聯繫所用之工作機，並未扣案，且依
      乙○○於偵查時所述，該手機為詐欺集團上手所提供，本
      案使用後均遭其丟棄於竹北之河濱公園等語（見少連偵字
      卷第257 頁至第258 頁），是上開物品是否為被告丙○所
      有，尚有疑義，且該物品單獨存在不具刑法上之非難性，
      倘予追徵，除另使刑事執行程序開啟之外，對於被告犯罪
      行為之不法、罪責評價並無影響，復不妨被告刑度之評價
      ，對於沒收制度所欲達成或附隨之社會防衛亦無任何助益
      ，欠缺刑法上重要性，更可能因刑事執行程序之進行，致
      使被告另生訟爭之煩及公眾利益之損失，是本院認無沒收
      或追徵之必要，爰依刑法第38條之2 第2 項之規定，不予
      宣告沒收。
據上論斷，依刑事訴訟法第299 條第1 項前段，組織犯罪防制條
例第3 條第1 項中段，洗錢防制法第2 條第2 款、第14條第1 項
，刑法第11條前段、第28條、第339 條之4 第1 項第2 款、第55
條前段、第38條第2 項前段、第38條之1 第1 項前段、第3 項，
刑法施行法第1 條之1 第1 項，判決如主文。
本案經檢察官劉倍提起公訴，檢察官古御詩、朱秀晴到庭執行職
務。
中    華    民    國   110    年    12    月    1     日
                  刑事第三庭  審判長法  官  謝順輝
                                    法  官  陳柏嘉
                                    法  官  林莆晉
以上正本證明與原本無異。
如不服本判決應於收受判決後20日內向本院提出上訴書狀，並應
敘述具體理由。其未敘述上訴理由者，應於上訴期間屆滿後20日
內向本院補提理由書（均須按他造當事人之人數附繕本）「切勿
逕送上級法院」。
                                    書記官  黃政偉
中    華    民    國   110    年    12    月    1     日
附錄本案論罪科刑法條
中華民國刑法第339條之4
犯第339 條詐欺罪而有下列情形之一者，處1 年以上7 年以下有
期徒刑，得併科1 百萬元以下罰金：
一、冒用政府機關或公務員名義犯之。
二、三人以上共同犯之。
三、以廣播電視、電子通訊、網際網路或其他媒體等傳播工具，
    對公眾散布而犯之。
前項之未遂犯罰之。
組織犯罪防制條例第3條
發起、主持、操縱或指揮犯罪組織者，處3 年以上10年以下有期
徒刑，得併科新臺幣1 億元以下罰金；參與者，處6 月以上5 年
以下有期徒刑，得併科新臺幣1 千萬元以下罰金。但參與情節輕
微者，得減輕或免除其刑。
具公務員或經選舉產生之公職人員之身分，犯前項之罪者，加重
其刑至二分之一。
犯第1 項之罪者，應於刑之執行前，令入勞動場所，強制工作，
其期間為3 年。
前項之強制工作，準用刑法第90條第2 項但書、第3 項及第98條
第2 項、第3 項規定。
以言語、舉動、文字或其他方法，明示或暗示其為犯罪組織之成
員，或與犯罪組織或其成員有關聯，而要求他人為下列行為之一
者，處3 年以下有期徒刑，得併科新臺幣3 百萬元以下罰金：
一、出售財產、商業組織之出資或股份或放棄經營權。
二、配合辦理都市更新重建之處理程序。
三、購買商品或支付勞務報酬。
四、履行債務或接受債務協商之內容。
前項犯罪組織，不以現存者為必要。
以第5 項之行為，使人行無義務之事或妨害其行使權利者，亦同
。
第5 項、第7 項之未遂犯罰之。
洗錢防制法第14條
有第二條各款所列洗錢行為者，處7 年以下有期徒刑，併科新臺
幣5 百萬元以下罰金。
前項之未遂犯罰之。
前二項情形，不得科以超過其特定犯罪所定最重本刑之刑。
附表 
┌─────────┬─────────────┐
│物品名稱          │備註                      │
├─────────┼─────────────┤
│I PHONE 7手機一支 │IMEI碼：000000000000000 號│
│                  │，無SIM 卡。              │
└─────────┴─────────────┘